臺灣板橋地方法院刑事判決　　　　　　　93年度訴字第1626號
公　訴　人　臺灣板橋地方法院檢察署檢察官
被　　　告　乙○○
?　　　?　丙○○
上列被告因恐嚇取財等案件，經檢察官提起公訴（93年度偵字第
8075號），本院判決如下：
    主  文
乙○○共同連續意圖為自己不法之所有，以恐嚇使人將本人之物
交付未遂，處有期徒刑拾月。
丙○○共同意圖為自己不法之所有，以恐嚇使人將本人之物交付
未遂，處有期徒刑柒月。
    事  實
一、乙○○與林賀程為朋友關係。緣林賀程曾於民國92年間向經
    營全球汽車商行（下稱全球車行）之甲○○，以新臺幣（下
    同）25萬元之價格，購買車號3D-4549 號自用小客車，又於
    93年4 月10日18時許駕駛該車偕乙○○前往全球車行，而與
    甲○○協議由甲○○以原價買回該車，並委託乙○○依約將
    該車駛至全球車行交予甲○○，惟其後甲○○因得知此車已
    另外涉有刑案，恐日後無法辦理過戶手續，乃告知乙○○取
    消前揭買賣。乙○○明知前述交易已經生變，竟在沒有徵詢
    林賀程意見之情形下，為逼使甲○○交付25萬元予伊，而基
    於意圖為自己不法所有之恐嚇取財概括犯意，先後於93 年4
    月17日、22日某時許撥打電話給甲○○恐嚇稱：「你是一定
    要死的，你絕對無法活」、「我就抓不到你，抓不到你抓你
    的家人」等語，致其因而心生畏懼。復承前恐嚇取財之概括
    犯意，並與其女友丙○○（綽號小蘭）基於恐嚇取財及剝奪
    行動自由之犯意聯絡，由乙○○於同年月30日21時許駕駛車
    號N7-1207 號自用小客車搭載丙○○及另二名不知情之陳志
    豪（綽號企鵝）與姓名年籍不詳綽號「小高」等人至臺北縣
    新莊市○○路○ 段百樂門視聽理容院附近後，再推由丙○○
    打電話給甲○○佯稱：欲購買全球車行所刊登廣告中乙部車
    號為CS-6655 號BMW 牌敞篷車，請伊至臺北縣新莊市○○路
    ○ 段百樂門視聽理容院前碰面云云。迨甲○○依約駕駛車號
    CS-6655 號自用小客車抵達現場後，乙○○旋即上前徒手毆
    打甲○○左眼成傷（傷害部分未據告訴），並強拉甲○○上
    車，同時怒稱：若不上車要拿槍打你等語，致其因此心生畏
    怖而坐上由乙○○所駕駛前開車號N7-1207 號自用小客車後
    座中間，除陳志豪及「小高」分坐甲○○兩側外，丙○○則
    坐於副駕駛座，並由乙○○另以手銬拷住甲○○之雙手而剝
    奪其行動自由。嗣乙○○於駕車駛至臺北市北投區某處山區
    後，即下車對甲○○恐嚇稱：「需交付25萬否則要將伊活埋
    」、「要將全球車行炸掉」、「要他死得很難看」等語，致
    甲○○因此心生畏懼，而同意交付25萬元予乙○○，並當場
    簽立買賣契約書及交付其身分證、行車執照及車輛原始資料
    予乙○○，而行此無義務之事。其後乙○○即駕駛同車搭載
    丙○○、陳志豪、「小高」及甲○○下山，除丙○○先於臺
    北市北投區「金馬獎」撞球場前下車外，其餘均隨乙○○返
    回臺北縣新莊市百樂門視聽理容院，此時曹書緯則再將甲○○之車號CS-6655 號自用小客車駛離以為擔保。此後乙○○
    則又基於同一恐嚇取財之概括犯意，不斷以電話對甲○○恫
    稱：「須立即交款，否則要將其車行所有汽車均炸掉」等語
    ，致甲○○因而心生畏怖，而與乙○○約定於同年5 月4 日
    19 時 在臺北縣蘆洲市○○路215 號前交款。嗣因乙○○請
    不知情之何政儀（業經檢察官另為不起訴處分確定）駕車載
    其按照約定時間地點準備取款之際，旋為接獲甲○○報案預
    在同一時地埋伏之員警當場逮捕，致未能得逞。
二、案經被害人甲○○訴由臺北市政府警察大安分局移送臺灣板
    橋地方法院檢察署檢察官偵查起訴。
    理  由
一、訊據被告乙○○對其有上開數次以電話恐嚇告訴人甲○○之
    行為，並曾於93年4 月30日21時許請丙○○打電話約告訴人
    至臺北縣新莊市百樂門視聽理容院、出拳毆打告訴人左眼、
    強使告訴人坐上其所駕駛車號N7-1207 號自用小客車、以手
    銬銬住告訴人雙手、強逼告訴人簽下買賣契約書、駕駛前車
    載告訴人、丙○○、陳志豪及「小高」前往臺北市北投區某
    處山區、在該山區對告訴人口頭恐嚇、迨告訴人同意付款後
    即駕駛同車返回臺北縣新莊市百樂門視聽理容院，旋又開走
    甲○○之車號CS-6655 號自用小客車以為擔保等情固均坦承
    不諱，惟於本院審理時則辯稱：伊覺得只有恐嚇，而非恐嚇
    取財云云。另被告丙○○雖不否認有於93年4 月30日21時許
    打電話約告訴人至臺北縣新莊市百樂門視聽理容院，並坐上
    乙○○所駕駛車號N7-1207 號自用小客車前往臺北市北投區
    等事實，惟矢口否認有何與乙○○共同恐嚇取財及剝奪行動
    自由犯行，辯稱：(一)伊當日並未與乙○○等人上到北投區某
    處山上，而係在市區金馬獎撞球場即已下車，隨後自行搭計
    程車回到乙○○家中，故並未看到乙○○在山區對告訴人所
    做的事情；(二)伊並不知悉乙○○與告訴人間有何糾紛，亦未
    與乙○○謀議共同恐嚇取財及剝奪告訴人行動自由，更無提
    議以手銬銬住告訴人，伊係下車時才看到告訴人被手銬銬住
    等語。然查：
    (一)按刑法第三百四十六條第一項之恐嚇取財罪，以行為人有
      為自己或第三人不法所有之意圖為構成要件。如果欠缺此
      項意思要件，縱令以加害他人之生命、身體、自由、名譽
      、財產之事相恐嚇，除成立同法第三百零五條之妨害自由
      罪外，要無成立恐嚇取財罪之餘地（最高法院57年度台上
      字第2832號判決參照），亦即倘能證明被告有為自己不法
      所有之意圖，即應論以刑法第346 條之恐嚇取財罪。次按
      刑法上關於財產上犯罪，所定意圖為自己或第三人不法之
      所有之意思條件，即所稱之「不法所有之意圖」，固指欠
      缺適法權源，仍圖將財物移入自己實力支配管領下，得為
      使用、收益或處分之情形而言。然該項「不法所有」云者
      ，除係違反法律上之強制或禁止規定者外；其移入自己實
      力支配管領之意圖，違背公共秩序或善良風俗，以及逾越
      通常一般之人得以容忍之程度者，亦包括在內（最高法院
      82 年 度台上字第1959、4529號裁判要旨參照）。查乙○○曾陪同其友林賀程於93年4 月10日18時許至全球車行與
      甲○○協議以25萬元買回車號3D-4549 號自用小客車，惟
      其後甲○○因得知此車已另外涉有刑案，恐日後無法辦理
      過戶手續，乃告知乙○○取消前揭買賣等情，迭據被告乙○○供承在案，核與告訴人之指訴相吻，另乙○○原本僅
      係單純受託將車交予告訴人，然於得知告訴人取消買賣後
      ，竟未徵詢林賀程之意見，亦未受其委託全權處理該車之
      買賣事宜，而逕為本案犯行等事實，亦為乙○○所承認，
      核與證人林賀程於警詢及偵訊時所言亦屬一致。其既明知
      原本買賣已然生變，卻未徵求林賀程之意見，亦未取得其
      授權，逕自決定以前揭觸法方式逼使告訴人交付25萬元予
      伊，顯見其於遂行前揭恐嚇行為之際，即已另萌以此方式
      使告訴人交付25萬元之不法所有意圖。次查被告乙○○有
      前述犯罪事實欄所記載之多次電話恐嚇取財行為，及於92
      年4 月30日21時許曾為剝奪告訴人行動自由及對之出言恐
      嚇等犯行，業據被告乙○○坦承不諱，核與告訴人之指訴
      及證人陳志豪所證述之情節大致相符，並有於查獲時在乙○○身上所查獲之汽車買賣合約書1 份、自乙○○身上查
      獲告訴人身分證之照片及告訴人受傷照片各1 張，及乙○○於93年4 月22日所撥打恐嚇電話錄音帶之勘驗筆錄1份
      等在卷可稽，應堪認定其有恐嚇取財及剝奪行動自由之犯
      行。從而被告乙○○於本院審理期日辯論終結前，始稱：
      伊覺得只有恐嚇，而非恐嚇取財云云，應屬事後卸責之詞
      ，不足採信。
    (二)被告丙○○雖辯稱：伊當日並未與乙○○等人上到北投區
      某處山上，而係在市區金馬獎撞球場即已下車，隨後自行
      搭計程車回到乙○○家中，故並未看到乙○○在山區對告
      訴人所做的事情云云。然查證人陳志豪於偵訊時先稱：「
      後來去山區後乙○○和甲○○說如果你不拿二十五萬出來
      ，要讓他死的很難看，我們當時旁邊，如果乙○○要打他
      ，我們會阻止他。當時丙○○都在車上，只有我們四個下
      車」（偵字卷第188 至189 頁），於另一期日仍稱：「後
      來車子開到山上的一個定點，開到北投山上，當時丙○○
      有和我們去山上」（偵字卷第197 頁），核與被告乙○○
      於偵訊時稱：「（四月三十日晚上九點，有約甲○○出來
      ，押到北投山上？）有將人帶到大屯山去，是我、我女朋
      友及另外三人，共五人帶去」（偵字卷第87頁）「（四月
      三十日當天丙○○有無和你們去山上？）他有去山上，後
      來他先走了，他坐計程車或坐公車，從中和街金馬獎戲院
      就先離開了」（偵字卷第171 頁）「（在北投山上時丙○○在做什麼？）沒幹嘛」（偵字卷第190 頁）等語，及於
      本院第一次準備期日時稱：「她（按指丙○○）有跟我們
      一起上山，但是她有沒有看到我拿走身分證，我就不知道
      ，甲○○同意付我們二十五萬元之後，我們就下山」（本
      院卷第40頁）等語相符，參以證人陳志豪與被告丙○○並
      無嫌怨，而被告乙○○亦已坦承自身犯行，均無另再設詞
      誣指被告丙○○之理，且渠等所言亦與被告丙○○於偵訊
      時自稱：「當天車不算開到山上，不是很偏僻的地方，周
      圍有住間，甲○○有說他有誠意要解決他們之間的糾紛」
      （偵字卷第136 至137 頁）相互吻合，堪認被告丙○○確
      有一同上山無訛。至於被告乙○○雖於第二次準備期日起
      即改稱被告丙○○實際上在未上山前即已下車，惟其後於
      本院審理時則又稱：「丙○○下車之後，到底是要開往北
      投山區，還是要往百樂門，我已經不確定」（本院卷第90
      頁），衡諸案重初供之經驗法則，自以其於偵查初期所言
      ，較為貼近真實，從而被告乙○○於本院第二次準備期日
      起所為有利於被告丙○○之供詞，諒係維護之詞，尚難據
      為被告丙○○有利之認定。
    (三)再查被告乙○○於偵訊時曾稱：「小蘭是我以前女友，她
      約出來的，準備要報復」（偵字卷第87頁反面）「丙○○
      打電話騙甲○○出來」「丙○○本來就和甲○○認識」（
      偵字卷第129 頁）「（丙○○為何要幫你打電話約甲○○
      出來？）他們二人本來就認識，因為甲○○的朋友把我砍
      傷，丙○○要幫我討回公道」「是丙○○說要打點話騙甲○○出來，說要幫我討回公道」（偵字卷第171 頁）等語
      ，而被告丙○○於警詢時亦自稱：「我與甲○○之間只是
      認識，但是不熟」（偵字卷第42頁），參以丙○○當時乃
      乙○○交往一年多之女友，其又自稱於北投市區下車後即
      逕自回到乙○○家中，其後並在乙○○床上睡著等客觀情
      狀，可知渠等當時交往程度已甚密切，對於彼此間所發生
      或遭遇之事情亦應有相當之認識，其對於男友乙○○遭人
      砍傷乙節，更難諉為不知，而被告丙○○既對甲○○之人
      略有知悉，當亦已於撥打電話約甲○○見面之時即預見待
      甲○○抵達後，乙○○可能對其為何作為，遽仍答應幫乙○○撥打該通電話，其後又一同搭車前往北投山區，其與
      乙○○間確有犯意聯絡存在，亦堪認定。是其辯稱：伊並
      不知悉乙○○與告訴人間有何糾紛，亦未與乙○○謀議共
      同恐嚇取財及剝奪告訴人行動自由，更無提議以手銬銬住
      告訴人，伊係下車時才看到告訴人被手銬銬住云云，即不
      可採。
    (四)本件事證明確，被告二人犯行堪以認定。
二、核被告二人所為，均係犯刑法第302 條第1 項之剝奪行動自
    由罪及同法第346 條第3 項、第1 項之恐嚇取財未遂罪。渠
    等就前述92年4 月30日所為之恐嚇取財及剝奪行動自由等犯
    行，有犯意聯絡及行為分擔（就被告丙○○部分，係指其有
    撥打電話約告訴人碰面之行為），均為共同正犯。又被告乙○○所為前開數個恐嚇取財行為均時間緊接，所犯又係犯罪
    構成要件相同之罪，顯係基於概括犯意所為，屬連續犯，應
    依法加重其刑（至於被告丙○○因僅參與92年4 月30日之犯
    罪行為，且無證據證明其主觀上對於被告乙○○所為其餘恐
    嚇取財行為均有概括之認識及犯意之聯絡，故僅被告乙○○
    之恐嚇取財部分成立連續犯）。被告乙○○所為連續恐嚇取
    財及一個剝奪行動自由罪間，被告丙○○所為一個恐嚇取財
    及一個剝奪行動自由二罪間，各具有方法結果之牽連關係，
    為牽連犯，應從一重之刑法第346 條第3 項、第1 項之恐嚇
    取財未遂罪處斷。渠等已著手於恐嚇行為之實施，然未生取
    得財物之結果，為未遂犯，爰依刑法第26條前段按既遂犯之
    刑度減輕其刑。至於公訴人認定「核被告乙○○、丙○○所
    為，係犯刑法第三百四十六條第一項、第三項之恐嚇取財未
    遂罪嫌、第三百零二條妨害自由罪嫌。被告乙○○所為另犯
    第三百零四條強制罪嫌」固非無見，惟按「刑法第三百零二
    條之妨害自由罪，係妨害他人自由之概括規定，故行為人具
    有一定目的，以非法方法剝奪人之行動自由者，除法律別有
    處罰較重之規定（例如略誘及擄人勒贖等罪），應適用各該
    規定處斷外，如以使人行無義務之事，或妨害人行使權利為
    目的，而其強暴脅迫復已達於剝奪人行動自由之程度，即祇
    成立本罪，不應再依同法第三百零四條論處。誠以此項使人
    行無義務之事，或妨害人行使權利之低度行為，應為非法剝
    奪人之行動自由之高度行為所吸收，不能以其目的係在使人
    行無義務之事，或妨害人行使權利，認為係觸犯刑法第三百
    零二條第一項及第三百零四條第一項之二罪名，而依同法第
    五十五條從一重處斷」（最高法院93年度台上字第4124號判
    決參照）。本案被告乙○○雖有強拉告訴人上車及逼使其簽
    立買賣契約書等強制行為，惟此等行為均係其為達成逼使告
    訴人上車及簽約目的，而在以強暴、脅迫手段剝奪告訴人之
    行動自由之情形下，強制告訴人行無義務之事，揆諸前引判
    決意旨，即應僅論以刑法第302 條第1 項之剝奪行動自由罪
    ，而不另論以同法第304 條第1 項之強制罪。爰審酌被告各
    自犯罪之動機目的，均無不良前案紀錄，使用手段之危險性
    ，對於告訴人及社會秩序所生危害程度，智識程度（乙○○
    為國小畢業，並領有輕度精神障礙手冊，而丙○○則具有高
    中學歷），及被告乙○○於本院準備期日時已坦承大部分犯
    行，而被告丙○○則仍飾詞否認等犯後態度等一切情狀，分
    別量處如主文所示之刑。
據上論結，應依刑事訴訟法第299 條第1 項前段，刑法第28條、
第56條、第302 條第1 項、第346 條第3 項、第1 項、第55條、
第26條前段，罰金罰鍰提高標準條例第1 條前段，判決如主文。
本案經檢察官葉志飛到庭執行職務。
中　　華　　民　　國　　94　　年　　3 　　月　　3 　　日
                  刑事第十一庭審判長法?官  潘  翠  雪
                  ?          ???法?官  王  士  珮
                                    法?官  楊  明  佳
上列正本證明與原本無異。
如不服本判決，應於判決送達後十日內向本院提出上訴狀（應附
繕本），上訴於臺灣高等法院。
                                    書記官  黃  炎  煌
中　　華　　民　　國　　94　　年　　3 　　月　　7 　　日
附錄法條：
刑法第302條
私行拘禁或以其他非法方法，剝奪人之行動自由者，處五年以下
有期徒刑、拘役或三百元以下罰金。
因而致人於死者，處無期徒刑或七年以上有期徒刑，致重傷者，
處三年以上十年以下有期徒刑。
第 1 項之未遂犯罰之。
刑法第346條
意圖為自己或第三人不法之所有，以恐嚇使人將本人或第三人之
物交付者，處六月以上五年以下有期徒刑，得併科一千元以下罰
金。
以前項方法得財產上不法之利益，或使第三人得之者，亦同。
前二項之未遂犯罰之。
